臺灣高等法院高雄分院民事判決　　　　 100年度勞上字第12號
上　訴　人　黃人國
訴訟代理人　邱超偉律師
　　　　　　石繼志律師
　　　　　　王維毅律師
被上訴人　　台機船舶廠股份有限公司
法定代理人　周凱芬
訴訟代理人　李宏文律師
上列當事人間請求確認僱傭關係存在等事件，上訴人對於民國10
0 年2 月25日臺灣高雄地方法院99年度勞訴字第84號第一審判決
提起上訴，本院於100年11月2日言詞辯論終結，判決如下：
    主  文
上訴駁回。
第二審訴訟費用由上訴人負擔。
    事 實 及 理 由
一、上訴人起訴主張：伊原係受僱於被上訴人，在被上訴人位於
    高雄市○○○路之廠區擔任環境清潔工作，每月薪資為新台
    幣（下同）36,000元。被上訴人於民國99年8 月5 日以業務
    緊縮、人事精簡為由，預告將於99年9 月5 日資遣伊並終止
    兩造間之勞動契約，伊除當場表示異議外，並向高雄市政府
    勞工局申請勞資爭議調解，詎被上訴人仍於99年9 月5 日終
    止兩造勞動契約，並自99年9 月7 日起拒絕伊入廠提供勞務
    。然被上訴人迄今仍從事相同之製造、修理機器業務，並無
    業務緊縮之情事，亦無精減人力之必要，是被上訴人終止契
    約並不符合勞動基準法（下稱勞基法）第11條第2 款規定之
    解雇最後手段性原則，亦與誠實信用原則相悖，顯屬權利濫
    用。爰依兩造僱傭關係，聲明求為：(一)確認兩造間之僱傭關
    係存在；(二)被上訴人應自99年9 月6 日起至上訴人復職之日
    止，按月給付上訴人36,000元。
二、被上訴人則以：伊近2 、3 年之主要業務係以向訴外人東南
    水泥股份有限公司（下稱東南水泥公司）承租高雄市前鎮區
    ○○○路9 號之廠房及機器設備，再轉租第三人為營業，已
    無從事製造、修理機器之業務；而伊與東南水泥公司間之上
    開租約將於99年12月31日到期，且不再續租，是伊即將喪失
    主要轉租業務之經營，且亦無其他業務可供安置上訴人繼續
    工作，故伊預告終止與上訴人之勞動契約，確為維持公司生
    存之正常營運手段，且無侵害上訴人之權利等語，資為抗辯
    。
三、原審經審理後，判決上訴人敗訴。上訴人不服，提起上訴，
    並於本院上訴聲明：(一)原判決廢棄；(二)確認兩間之僱傭關係
    存在；(三)被上訴人應自99年9 月6 日起至上訴人復職之日止
    ，按月給付上訴人36,000元；(四)第一、二審訴訟費用均由被
    上訴人負擔。被上訴人則於本院答辯聲明：(一)上訴駁回；(二)
    第二審訴訟費用由上訴人負擔。
四、兩造不爭執之事項：
  (一)上訴人原係受僱於被上訴人，自89年7 月起擔任環境清潔工
    作，工作地點主要為高雄市前鎮區○○○路9 號之廠區，偶
    而支援旗津廠區、東南林場。上訴人每月薪資為36,000元。
  (二)被上訴人於99年8 月5 日以業務性質變更致業務緊縮為由，
    預告將於99年9 月5 日終止兩造間之勞動契約。被上訴人自
    99年9月7日起拒絕上訴人提供勞務。
  (三)被上訴人係訴外人東南水泥公司於85年11月29日受讓前經濟
    部所屬臺灣機械股份有限公司船舶廠之所有資產及營業後，
    另行集資於86年1 月9 日設立。高雄市前鎮區○○○路9 號
    廠區之土地、建物及其內機械設備（下合稱成功廠區）均為
    東南水泥公司所有。
五、兩造爭點：
  (一)被上訴人終止兩造間之勞動契約是否合法？
  (二)若兩造間之勞動關係仍存在，上訴人請求被上訴人自99年9
    月6 日起至其復職之日止按月給付薪資36,000元，有無理由
    ？
六、被上訴人終止兩造間之勞動契約是否合法？
  (一)被上訴人於99年8 月5 日以業務性質變更致業務緊縮為由，
    預告將於99年9 月5 日終止兩造間之勞動契約，並自99年9
    月7 日起拒絕上訴人提供勞務各節，為兩造所不爭。上訴人
    主張被上訴人迄今仍從事製造、修理機器業務，並無業務緊
    縮之情事，亦無精減人力之必要。惟為被上訴人所否認，辯
    稱：5 、6 年前伊還有從事生產、製造，惟近2 、3 年已無
    生產製造業務，主要業務係向東南水泥公司承租成功廠區轉
    租他人，而僅剩下廠區設備維修工作，然成功廠區之租約於
    99年12月31日到期，東南水泥公司已表明不再續租，伊因將
    喪失主要轉租業務之經營，且無其他業務可供安置上訴人繼
    續工作，始預告終止兩造勞動契約等語（原審卷第137 頁）
    。經查，上訴人固提出台機船舶廠94年度7 至12月工作報告
    、「新進人員陳得財先生工作執掌及規範」為證（原審卷第
    100-101 頁）。惟觀諸台機船舶廠94年度7 至12月工作報告
    ，至多顯示被上訴人於94年度之生產、營運狀況；而「新進
    人員陳得財先生工作執掌及規範」，其內並無記載訴外人陳
    得財之工作包含機器之生產、製造，亦無記載其工作執掌及
    規範之執行時期為何。是上開2 項事證顯不足證明99年度8
    月被上訴人預告終止兩造勞動契約時，被上訴人仍有從事生
    產、製造機器之業務，或其業務並無緊縮。
  (二)其次，上訴人固提出台機船舶廠養工隊工作日誌、被上訴人
    之人事命令、海鷗工程股份有限公司（下稱海鷗公司）設備
    委託維修明細表、海鷗公司委託台機公司代工維修明細表、
    宏海遊艇公司廠內維修保養工作及費用評估表為證（原審卷
    第102-107 頁）。而核閱上開書證，由台機船舶廠養工隊工
    作日誌內載有「機電設備維修養護」之工作項目，及被上訴
    人之人事命令，係於97年1 月1 日升任養護機電組組長許禹
    渠為工務部副理，並命兼任原養護機電組長及負責養護土木
    組，暨海鷗公司自94年9 月起至96年12月止有委請被上訴人
    維修機械、宏海遊艇公司廠內曾進行維修保養工作等情綜合
    以觀，固可徵被上訴人迄至97年後仍有從事修理機器業務。
    而被上訴人亦不否認伊近2 、3 年（即自96年後）在成功廠
    區內仍有從事設備維修之業務，已如前述。然被上訴人所併
    陳明：伊近2 、3 年之主要業務係向東南水泥公司承租成功
    廠區轉租他人，東南水泥公司已表明99年12月31日租期屆滿
    後不再續租等情，有與其所述相符之租賃合約書（被上訴人
    與東南水泥公司間）、東南水泥公司表明不續租並提前點交
    之函文、租賃廠商名冊、租賃契約書3 件（被上訴人與統一
    實業股份有限公司間、被上訴人與國立台灣大學間、被上訴
    人與海鷗公司間）在卷可佐（原審卷第185-186 、241- 242
    、277-319 頁），由是足認被上訴人在成功廠區之設備維修
    業務於99年12月31日確屬行將告終、無從繼續。故此，上訴
    人所提上開書證，顯不足證明被上訴人於99年9 月5 日（被
    上訴人終止契約之日）後，仍有長期從事修理機器之業務，
    而有僱用可勝任機器修繕工作之勞工之必要。遑論，上訴人
    自89年7 月起係擔任環境清潔工作，為兩造所不爭，則被上
    訴人即使於99年9 月5 日後尚長期從事設備維修業務，亦無
    從遽認其有上訴人得勝任之工作可資提供。且被上訴人既未
    能繼續承租、使用成功廠區，其就成功廠區環境維護之業務
    自亦隨同減縮，除非上訴人得勝任剩餘之財務、業務工作（
    詳後述），否則亦無從強令其留任上訴人。至上訴人又稱伊
    原為技術員云云，並提出行政院勞工委員會核發之技術士證
    為憑（本院卷第153 頁），惟觀諸該技術士證內所載之職類
    名稱係「固定式起重機操作」，至多僅足說明上訴人有操作
    起重機之專長，尚難遽認伊得勝任各類機械設備維修或財務
    、業務工作，是上訴人本部分主張及舉證亦無從採為有利於
    其之判斷，附此敘明。
  (三)又以，上訴人另提出被上訴人與中興電工機械股份有限公司
    （下稱中興電工公司）訂立之「廠商長期供應協議書」、被
    上訴人對中興電工公司提出之99年10月1 日報價單、99年9
    月1 日至同年9 月30日工程驗收付款通知單、99年度業務管
    收概況月報統計表（原審卷第108-116 頁），以證明被上訴
    人於99年9 月5 日後仍長期承攬中興電工公司之設備製造、
    維修業務。而經本院函詢中興電工公司，據該公司函覆其現
    與被上訴人間確仍有長期供應契約關係存在，有該公司100
    年6 月17日函附卷可稽（本院卷第63頁）；且觀諸此函附件
    即中興電工公司與被上訴人100 年6 月15日簽訂、與上開「
    廠商長期供應協議書」同一內容之協議書，被上訴人係承接
    中興電工公司所訂購各原料、零件、工具、設備、委託加工
    、修理、服務等業務（見本院卷第64頁）。被上訴人固不否
    認伊於99年9 月5 日後仍有承攬中興電工公司之加工、修理
    等業務，惟陳稱：伊承攬後係轉包給海鷗公司施作，伊本身
    並無從事生產、製造等工作（原審卷第137 頁、本院卷第59
    頁背面）。查，上開「廠商長期供應協議書」第9 條係約定
    ，被上訴人非經中興電工公司同意，不得將生產、製造、提
    供服務等工作全部或部分另行轉包，若有違反，被上訴人應
    負違約責任、給付懲罰性違約金（見本院卷第65頁），是故
    ，被上訴人實際上並非不得將生產、製造等工作轉包予他人
    ，僅係中興電工公司於被上訴人轉包之情況下，得請求被上
    訴人負擔違約責任。且被上訴人確有將伊承攬之中興電工公
    司工作轉包予海鷗公司，亦有海鷗公司開立之統一發票影本
    在卷可稽（本院卷第116 頁）。參以，證人即與上訴人同時
    被資遣之被上訴人前員工趙忠傑、許禹渠均證稱：伊等任職
    被告（被上訴人）期間，被告（被上訴人）係作廠房轉租業
    務，本身沒有製造、生產等語（原審卷第204 、207 、209
    頁）。又證人即被上訴人現職員工伍品儒亦證稱：被告（被
    上訴人）目前有6 個員工，包含伊在內有4 個財務，另2 人
    為業務，負責承包工程再轉包；被告（被上訴人）目前只有
    做轉包業務，沒有從事生產、製造業務等詞明確（原審卷第
    210 頁）。甚者，東南水泥公司於99年12月31日收回成功廠
    區後，被上訴人經高雄市政府派員至現場查勘，確認已無從
    事製造加工，而註銷被上訴人之工廠登記，亦有高雄市政府
    100 年7 月15日公告在卷可憑（本院卷第115 頁）。據上，
    堪認被上訴人辯稱伊承攬中興電工公司之加工、修理等業務
    後，係轉包予海鷗公司施作，本身並無從事生產、製造，係
    屬信而有徵，堪予採取。上訴人執被上訴人與中興電公司之
    上開協議書及相關交易資料，主張被上訴人於99年9 月5 日
    後仍長期從事生產、製造或維修業務，殊難採信。
  (四)上訴人再主張被上訴人於99年8 月5 日後尚有僱用新進人員
    4 人，可見被上訴人並無因業務緊縮而精簡人事云云。查，
    被上訴人於預告終止兩造勞動契約前不久之99年7 月間僱用
    新進人員李宜蓉；嗣於預告終止兩造勞動契約期間及兩造勞
    動契約終止後之99年8 、9 月及11月間依序僱用新進人員周
    依儒、趙書淳、伍品儒等情，有被上訴人勞工保險局單位被
    保險人名冊在卷足稽（原審卷第173 頁），且被上訴人亦不
    否認（原審卷第180 、181 頁）。然被上訴人就此陳明，係
    因伊原財務部門員工簡鳳玉、吳靜美、吳亭瑩等3 人於99年
    4 月30日、同年7 月9 日、8 月31日因故自請離職，伊始遞
    補僱用李宜蓉、周依儒、趙書淳等3 名財務部員工，並無增
    僱人員；另伍品儒原係伊財務部員工，於98年3 月17日調往
    東南水泥公司，嗣後因東南水泥公司與伊交惡（詳如後述）
    ，而要求伍品儒回任伊公司，並負責東南水泥公司退回由伊
    自行辦理之財務業務，亦非增加、新僱等情（原審卷第181
    、182 頁），並提出與其所述相符之簡鳳玉等3 人之勞工保
    險退保申請書、伍品儒之勞工保險卡為證（原審卷第194-19
    7 頁）。而上訴人就被上訴人所述此情及證明，並未予否認
    或提出反證以資推翻，足認被上訴人前揭所述當屬真實。基
    此，堪認被上訴人於終止兩造勞動契約前、後固有僱用新進
    人員，惟均屬遞補原缺或回任之性質，並非新增人力；且該
    等新進人員所從事者均為財務工作，衡情亦非上訴人所得勝
    任。是上訴人執此僱用遞補、回任人力之事實，主張被上訴
    人並無因業務緊縮而精簡人事之必要云云，亦無可取。
  (五)上訴人復主張被上訴人將趙忠傑、許禹渠、陳昭英等3 名員
    工與伊同時資遣、改受僱於其關係企業友隆企業股份有限公
    司（下稱友隆公司），惟此3 人之職務內容及工作地點均無
    變動，又被上訴人仍指派員工昌金寶處理旗津廠區從事環境
    維護等事宜，足見被上訴人並無業務緊縮之情形云云。然查
    ，證人趙忠傑、許禹渠、陳昭英等3 人均證稱：伊等於99年
    9 月6 日至同年12月31日止係在友隆公司任職，自100 年1
    月1 日起則受僱於東南水泥公司，工作內容沒有變動（趙忠
    傑為廠務管理，陳昭英、許禹渠均為水電）；另環境維護工
    作現由伊3 人一起支援等語（見原審卷第204 、206 、208
    頁）。證人趙忠傑另稱：東南水泥公司後來收回（成功）廠
    區，伊願意留下來，由東南水泥公司續聘；這次伊到東南水
    泥公司有經過面試，比照一般公司招攬新員工模式等語（原
    審卷第204 頁）。由是足見趙忠傑等3 人係於東南水泥公司
    99 年12 月31日收回成功廠區後，另受東南水泥公司僱用，
    始繼續在成功廠區從事原職務內容並共同支援上訴人原擔任
    之工作，而非執行被上訴人之職務。另被上訴人於99年8 月
    5 日曾召集上訴人及趙忠傑等3 人開會，協商轉任友隆公司
    之相關條件，若願意則留下，若不願意，被上訴人即按勞基
    法結算資遣費，當時上訴人表示不同意留任等情，業據證人
    趙忠傑證述明確，並有會議紀錄在卷足憑（原審卷第243 頁
    、本院卷第137 頁）。又被上訴人併陳明伊協調趙忠傑等3
    人轉任與伊屬同一負責人之友隆公司，係為作為過渡時期（
    按即99年9 月6 日至同年12月31日止）之準備，待東南水泥
    公司收回成功廠區時，趙忠傑等3 人得另向東南水泥公司應
    徵等情（本院卷第135 頁）。而上訴人就被上訴人與友隆公
    司之負責人係同一人乙節亦未予爭執。綜上，堪認趙忠傑等
    3 人現仍在成功廠區從事原職務之工作，係因另受僱於東南
    水泥公司之故，顯無從據其等目前之工作地點及職務內容，
    推論被上訴人於終止兩造勞動契約前、後無業務緊縮之情事
    。此外，證人昌金寶證稱：伊自100 年1 月1 日起開始任職
    友隆公司，伊原本擔任被上訴人之警衛工作，友隆公司有司
    機的職缺，伊有職業駕照，經被上訴人總經理楊昭雄詢問伊
    ，伊就答應轉任友隆公司；被上訴人與被上訴人友隆公司負
    責人係同一人，友隆公司負責人一開始就有跟伊講，以後有
    什麼事情要交代，會透過被上訴人總經理楊昭雄告訴伊；伊
    在友隆公司主要之工作內容是司機，因不是天天開車，有空
    檔的時間，就依老闆指示去做，例如到被上訴人旗津廠區去
    清除垃圾、落葉之類或買雜貨；伊1 個月去被上訴人旗津廠
    區約1 、2 次，老闆透過楊昭雄通知伊，伊就去等語（見本
    院卷第123 頁背面、第124 頁背面、第125 頁）。職是，足
    見昌金寶前往被上訴人旗津廠區清除垃圾、落葉，係基於友
    隆公司員工身分，應友隆公司負責人指示而前往，並非執行
    被上訴人之職務。以被上訴人與友隆公司負責人為同一人，
    所指派從事者係1 個月僅1 、2 次之零星、不固定環境清理
    工作，此暫時性之指派或調度，並無悖於事理、常情，顯無
    從推認被上訴人於終止兩造勞動契約後，仍有長期、常態留
    用環境清理人力之必要。綜上，上訴人執證人趙忠傑等3 人
    及昌金寶於99年9 月5 日後之工作地點、職務內容，為被上
    訴人無業務緊縮情事之論據，殊無可採。
  (六)上訴人另稱：被上訴人係東南水泥公司買受前經濟部所屬臺
    灣機械股份有限公司之船舶廠後所設立，且由趙忠傑、許禹
    渠、陳昭英、伍品儒等人可任意於被上訴人、友隆公司、東
    南水泥公司間任意調動，足見被上訴人與東南水泥公司具有
    實質上之同一性，東南水泥公司就成功廠區之業務既屬不變
    ，被上訴人即無業務緊縮之問題云云。查，東南水泥公司於
    85年11月29日受讓前經濟部所屬臺灣機械股份有限公司船舶
    廠之所有資產及營業後，另行集資於86年1 月9 日設立被上
    訴人，固為兩造所不爭。惟東南水泥公司與被上訴人既為不
    同之法人組織，於法已無同一性可言。且依上訴人所提出東
    南水泥公司截至99年12月31日止之持股統計資料（本院卷第
    80頁），東南水泥公司就被上訴人之持股比例僅31.01%，東
    南水泥公司董事、監察人或經理人就被上訴人之直接或間接
    控制之持股比例亦僅47% ，均未達半數，參諸公司法關於股
    東會通常決議之決議方法係以過半股數出席、出席股東表決
    權過半數同意行之（該法第174 條）之意旨，東南水泥公司
    顯無從控制被上訴人之公司經營及治理。此外，上訴人亦未
    能舉證證明被上訴人得控制東南水泥公司經營暨治理。是上
    訴人所稱被上訴人與東南水泥公司間有實質上同一性，要無
    可取。至趙忠傑、許禹渠、陳昭英經被上訴人資遣後雖遞轉
    任友隆公司、東南水泥公司，惟趙忠傑等3 人由被上訴人轉
    任友隆公司係透過被上訴人之轉介，然趙忠傑等3 人自100
    年1 月1 日起受僱於東南水泥公司係其等另向東南水泥公司
    依一般僱用程序應徵之結果，非由被上訴人調任或安排，業
    敘如前，是顯無從據趙忠傑等3 人嗣後受僱於東南水泥公司
    之事實，推認被上訴人與東南水泥公司具實質上之同一性。
    又趙忠傑固另證稱：伊於受僱於被上訴人之前，曾受僱於東
    南水泥公司，嗣伊遭東南水泥公司資遣，經東南水泥公司詢
    問後，伊同意至被上訴人公任職等情（原審卷第205 頁）；
    被上訴人固亦自承伍品儒前係伊財務部員工，於98年3 月間
    調住東南水泥公司，嗣後於99年11月間調回伊處之事實，已
    敘如前。惟趙忠傑及被上訴人所證、所述上情，至多足徵東
    南水泥公司過往曾安排受資遺員工至被上訴人任職，及向被
    上訴人商調員工之事實，然不足證明被上訴人與東南水泥公
    司於99年間仍有相互調任員工之業務合作或信賴關係存在，
    更無從證明被上訴人與東南水泥公司具實質上同一性，或被
    上訴人有要求東南水泥公司接收其資遣員工之權限或控制力
    。甚且，東南水泥公司於100 年1 月27日起訴請求撤銷被上
    訴人於99年12月30日所召集之股東臨時會決議，另對友隆公
    司聲請假處分求為禁止友隆公司行使對被上訴人之股東權，
    此有原法院100 年度審訴字第190 號撤銷股東權決議事件起
    訴狀、10 0年3 月15日準備程序筆錄、本院100 年度抗字第
    222 號裁定附卷可參（本院卷第45-50 頁、第160-164 頁）
    ，由此益徵被上訴人與東南水泥公司間於99年間已失伊等業
    務合作之信賴基礎，被上訴人更無安排資遣員工至東南水泥
    公司任職之可能性。
  (七)上訴人末稱：被上訴人於97年向交通部高雄港務局（下稱高
    雄港務局）提出旗津港區之開發計劃，且計劃設置相關部門
    ，近來陸續施工，並無業務緊縮情事云云。惟經本院向高雄
    港務局函詢結果，該局函覆稱：被上訴人於97年12月3 日來
    函本局提出將其承租土地規劃為「親水遊憩商業區」之構想
    ；另於97年12月29日檢送開發計畫及開發時程表；上開計畫
    經本局審查，尚有相關資料待補正；本局業於99年8 月2 日
    函請補正，惟迄未獲回覆，故本案目前暫時擱置等情（本院
    卷第93頁）。又證人昌金寶亦證稱：伊去旗津廠區時，沒有
    看到工程在施作等語明確（本院卷第125 頁）。基上，堪認
    被上訴人所提出之前揭開發案，僅在計劃階段，且目前處於
    停滯狀態，實際上並無該項業務，亦無進行施工。上訴人徒
    以被上訴人提出前揭發計劃，主張被上訴人並無業務緊縮之
    情，係屬無稽。至上訴人又提出上稿日期100 年6 月10日、
    標題為「台機船舶廠公司關係企業徵行銷助理」之網路資料
    （本院卷第90頁），主張被上訴人尚有徵才計畫，無精減人
    力之必要云云。惟被上訴人之關係企業徵才，並不等同於係
    被上訴人徵才。且被上訴人就此陳明，該綱路資料係友隆公
    司基於與高雄餐飲大學產學合作計畫所提出之徵才需求，非
    被上訴人徵用，並提出與其所述相符之合約書1 件為證（本
    院卷第117-119 頁）。以友隆公司與被上訴人之負責人為同
    一人，上開網路資料標題記載徵才機構為被上訴人之關係企
    業，並無違於常情，被上訴人所辯上情，自堪採信。故上訴
    人執此網路資料主張被上訴人有徵才之舉，顯與事實不符，
    而無可採。
  (八)綜合前述，堪認被上訴人於自96、97年間起已無從事機械之
    生產製造，而係以出租成功廠區及廠區內之設備維修為其主
    要業務，惟因東南水泥公司將於99年12月31日將收回其租用
    之成功廠區，其主要業務勢將大幅削減，往後僅餘轉包業務
    ，而無其他業務可供原從事環境維護工作之上訴人擔任。則
    被上訴人依勞基法第11條第2 款「業務緊縮」之事由，於99
    年8 月5 日預告於同年9 月5 日終止兩造間之勞動契約，於
    法尚無不合；亦無違反誠信原則或權利濫用可言。
七、從而，上訴人主張被上訴人終止兩造勞動契約係不合法，為
    不足採。上訴人求為確認兩造僱傭關係存在，並依兩造僱傭
    關係，請求被上訴人應自99年9 月6 日起至上訴人復職之日
    止，按月給付上訴人36,000元，為無理由，不應准許。原審
    為上訴人敗訴之判決，並無不合。上訴意旨指摘原判決不當
    ，求予廢棄改判，為無理由，應予駁回。
八、兩造其餘攻擊防禦方法，無礙本件勝負之判斷，爰不一一論
    敘，附此敘明。
九、據上論結，本件上訴為無理由，依民事訴訟法第449 條第1
    項、第78條，判決如主文。
中    華    民    國   100    年    11    月    16    日
                            勞工法庭
                                審判長法官  張國彬
                                法      官  鄭月霞
                                法      官  甯  馨
以上正本證明與原本無異。
如對本判決上訴，須於判決送達後20日內向本院提出上訴狀，其
未表明上訴理由者，應於上訴後20日內向本院提出上訴理由書（
均須按他造當事人之人數附繕本）。上訴時應提出委任律師或具
有律師資格之人之委任狀，並依附註條文規定辦理。如委任律師
提起上訴者，應一併繳納上訴審裁判費。
中    華    民    國   100    年    11    月    16    日
                                書  記  官  林家煜
附註：
民事訴訟法第466 條之1 ：
對於第二審判決上訴，上訴人應委任律師為訴訟代理人，但上訴
人或其法定代理人具有律師資格者，不在此限。
上訴人之配偶、三親等內之血親、二親等內之姻親，或上訴人為
法人、中央或地方機關時，其所屬專任人員具有律師資格並經法
院認適當者，亦得為第三審訴訟代理人。
第1 項但書及第2 項情形，應於提起上訴或委任時釋明之。